【裁判字號】    87,易,790
【裁判日期】    890627
【裁判案由】    背信等
【裁判全文】
臺灣高雄地方法院刑事判決                          八十七年度易字第七九號
    公  訴  人  臺灣高雄地方法院檢察署檢察官
    被      告  己○○
    選任辯護人  王程風
    被      告  丙○○
右列被告因背信等案件，經檢察官提起公訴（八十六年度偵字第一三二六五號），本
院判決如左：
    主  文
己○○、丙○○均無罪。
    理  由
一、公訴意旨略以：被告己○○、丙○○於民國八十三年七、八月間，受已死亡之彭
    靜淑委託，代為整修彭靜淑所有，門牌號碼高雄市○○○路四０四號之四層樓房
    一棟，而持有該屋之鑰匙。嗣彭靜淑於同年八月二十日死亡，其繼承人即兄長彭
    明雄、妹妹戊○○又分別定居於美國、日本有年，平日甚少回國，己○○、丙○○見有機可乘，竟共同意圖為自己不法之利益，竊佔上開房屋，並將之連續出租
    與不知情之郭永松、王明仁、王明正、郭春、趙淑芳居住（經檢察官為不起訴處
    分確定），所得則據為己有，而為違背任務之行為，並致生損害於彭明雄、戊○○，因認被告等涉有刑法第三百四十二條第一項之背信罪，及第三百二十條第二
    項之竊佔罪嫌。
二、按犯罪事實應依證據認定之，無證據不得推定其犯罪事實，刑事訴訟法第一百五
    十四條訂有明文，又事實之認定應憑證據，如未能發現相當證據，或證據不足以
    證明，自不能以推測或擬制之方法，以為裁判基礎，最高法院著有四十年台上字
    第八六號判例可資參照。事實審法院對於證據之取捨，依法雖有自由判斷之權，
    然積極證據不足證明犯罪事實時，被告之抗辯或反證縱屬虛偽，仍不能以此資為
    積極證據應予採信之理由，最高法院著有三十年上字第四八二號判例可資參照。
    又刑法第三百二十條第二項之竊佔罪，其犯罪成立要件中，除行為人有以己力支
    配他人之不動產外，尚須行為人於主觀上有意圖為自己或第三人不法利益之意圖
    者為限。而此竊佔主觀犯意存在之判斷基礎，並非純然以所有權之歸屬狀態為其
    判斷依據，如無積極證據證明被告有此主觀之不法利益意圖；或尚有其他合理可
    疑之狀況存在足認被告無此不法利益意圖存在時，即不能遽認被告有刑法第三百
    二十條第二項之竊佔罪嫌。次按刑法上第三百四十二條之背信罪，須以為他人處
    理事務為前提，所謂為他人云者，係指受他人委任，而為其處理事務而言。訊據
    被告己○○、丙○○固坦承於右揭時地，將上開房屋出租予郭永松、王明仁等人
    使用之事實不諱，惟否認有何背信或竊佔犯行，均辯稱：彭靜淑在八十一年間將
    其名義座落高雄市○○○路四○四號四樓透天房屋一棟以新台幣（下同）一千七
    百萬元賣給己○○，己○○用其弟弟蔡曜信名義為買受人，同時約定所有稅捐均
    由買受人負擔，付款方法由買受人出面向高雄市第五信用合作社（改制後為板信
    高雄分行）貸款，由彭靜淑提供系爭房地做擔保，第一次借一千七百萬元，後來
    買方又信用貸款借三百萬元，買賣價金給付方式，是由該合作社由蔡曜信帳戶直
    接轉入彭靜淑帳戶，另四百萬元係丙○○付給彭靜淑，因為有付清價金，彭靜淑
    才願意將房屋鑰匙交給被告收執，表示點交房屋，但因於辦理移轉登記中稅捐處
    開出之增值稅五、六百萬元太高，買方一時無法繳納，但有繳清房屋契稅。本來
    以蔡耀信名義要辦過戶，稅法規定開徵稅單出來後四十天內要辦繳納，但稅金過
    高，所以後來改以丙○○名義辦理過戶，當時向銀行說房屋成交價係二千一百萬
    元，是希望能借得多一點錢。經銀行估價後，設定二千四百萬元抵押權並實際貸
    得一千七百萬元，後來在借用丙○○之名義辦理過戶期間，彭靜淑因癌症過世，
    移轉手續即無法完成，記憶中代書住台中，姓蕭。被告均不會裝潢房屋，是因買
    賣關係才持有鑰匙，且因已付清買賣價金才出租該屋給別人，並非無法律上之原
    因而竊佔該屋。且係買主身分，不是受委託為他人處理事物，並無背信可言。
三、公訴意旨認被告等涉有上開背信、竊佔等罪嫌，係以告訴人彭明雄、戊○○之指
    訴、被告己○○書立之租賃契約書及被告等並無該物所有權，亦未能提出與彭靜
    淑買賣之證明文件等事，為其論據。而本件主要爭點在於被告二人是否確實曾經
    向彭靜淑購買該屋？被告是否曾交付價金？然因彭靜淑之突然死亡因而變為無法
    辦妥物權移轉手續？此關係被告是否因此主觀上認為自己係有權佔有；亦關係被
    告持有該屋是否有法律上原因；或係如告訴人所述被告係趁為彭女整修房屋之機
    會而竊佔該屋。經查：
    （一）座落高雄市三民區三塊厝一一五七－十二號土地及其建物門牌號碼高雄市
    ○○○路四○四號四樓透天房屋一棟係彭靜淑所有，固有土地登記謄本在卷為憑
    ，惟查證人丁○○証稱：我是受庚○○之委託送件，只代為送件，他受雇於台北
    之劉代書，本件稅金大，我領後交給庚○○等語。證人蕭璋璘証稱：我有彭靜淑
    處理高市○○○路四○四號房屋，是彭靜淑委託我的，是原建房屋之建築師賴明
    肇在台中介紹的，辦了新建房子登記，高雄此件是出賣人委託的，彭靜淑要委託
    我，他賣給丙○○，丙○○有交給我身分證影本及印章，..... 我親自下來高雄
    辦，一般案件房地收費六千元，這件我記得有交稅單給丙○○，因為增值稅由買
    方負擔。原業主有向第五信用合作社借款一千七百萬元，房子部分有經過公證，
    是我與丙○○來的，出賣人無委託他人等語。證人庚○○証稱：我介紹丁○○就
    高雄市○○○路四○四號四樓透天房屋辦理過戶，證件丁○○去取，印象中委託
    之人說資料只有一份，不能寫錯等語。證人板信商業銀行高雄分行法務代表乙○○結証稱：以蔡耀信名義，以該房地借了一千七百萬元，設定二千四百萬元抵押
    額度，錢撥入蔡耀信帳戶，再從帳戶陸續撥出去，有一筆一千一百五十萬元之金
    額轉入彭靜淑之帳戶，其他款項陸續提領。匯入彭靜淑帳戶之款項，提款章是彭
    靜淑的，且出具存摺及取款條，應該是她，但是否由本人自行到行取款不清楚。
    四張取款條，其中八十一年二月十七日是開台銀為付款人之支票，其他三張電匯
    出去，均可查得去向。並提呈八張傳票正本供閱。復呈報彭靜淑資金往來情形如
    下，《一》八十一年二月七日取款條新台幣四百萬元整，係由第三人出莊麗雙為
    匯款人，匯入台中第十一信力行分行彭靜淑帳戶。《二》八十一年二月十日取款
    條三百萬元整，係由第三人甲○○為匯款人，匯入台中市中國農民銀行台中分行
    彭靜淑帳戶。《三》八十一年二月十日取款條新台幣四百萬元整，係由第三人甲○○為匯款人，匯入台中市台灣銀行台中分行彭靜淑帳戶。《四》八十一年二月
    十七日取款條新台幣五十萬元整，係開立以台灣銀行高雄分行為付款人，發票日
    八十一年二月十七日支票號碼七六六七九四號支票。並有該行存、取款條附卷經
    核其資金往來情形，確實如證人乙○○來函所述無訛。證人出常卿証稱：認識丙○○，是基督教友，彭靜淑係伊遠親，住台中，未婚，是教會牧師，有匯款三百
    萬元及四百萬元，那是七、八年前之事。彭靜淑從台中到高雄，當時她腳受傷，
    她要求我載她去銀行領錢，彭靜淑與彭靜妙姊妹有爭執，我有去調解，彭靜淑當
    初想告彭靜妙，詳情不清楚等語。證人出莊麗雙証稱：彭靜淑腳斷了，又有癌症
    第三期，在台無親人，她叫我幫忙匯四百萬元給她等語。本件就價金之給付，除
    板信銀行有轉出一千一百五十萬元至彭靜淑之帳戶較為明確外，其餘五百五十萬
    元有無給付？被告之供述自始不一，或稱丙○○有給付四百算元、或稱彭靜淑有
    欠丙○○五十萬元，而二百五十萬語是借款當時就交給彭靜淑云云，供述雖有出
    入，且無法舉證以實其說，然觀彭靜淑帳戶內平白多出一千一百五十萬元大筆資
    金如前所述，顯見本件買賣雙方間並非虛假通謀，否則即無提供房地向銀行借貸
    並委託代書辦理開徵稅捐及辦理移轉過戶多層手續之必要。是被告所述：彭靜淑
    想以該房地脫手換現金，被告有意購買但資力不足購買，才由彭女提供上開房地
    作為抵押，向當時之第五信用合作社借得相當於買賣價金之金額，於匯入彭女帳
    戶後，同時辦理房地過戶給被告，稅金及抵押貸款之債務則由被告負責，確實真
    有買賣行為等語，堪足採信。再經本院函查稅捐單位請釋明系爭房地相關稅捐申
    報及法規之疑義，高雄市稅捐稽徵處三民分處八十七年四月三日以高市稽三財字
    第一三二三六號來函告稱：本轄三民區三塊厝一一五七－十二號土地及其建物均
    於八十一年十一月十三日向本分處因賣賣而申請開徵土地增值稅及契稅，申報移
    轉在案，但分別於八十三年五月二十日及八十三年六月八日申請撤銷該契稅申報
    及土地移轉現值申報案。同單位八十八年十一月五日以高市稽三財字第四九九一
    六號來函告稱：查房屋過戶時，如未依限繳納契稅、土地增值稅而撤銷該申報後
    ，並無不得再以同一買受人名義重新申請開徵契稅、土地增值稅之法令。同單位
    同日亦以高市稽三財字第四九九一八字號來函檢送丙○○承購座落高雄市○○○
    路四○四號房屋移轉投契相關資料，其中有契稅申報書、本院公証處八十三年七
    月十八日房屋買賣契約公證書、契稅查定表、土地及建築改良物買賣所有權移轉
    契約書等四份資料在卷為憑。由被告與彭靜淑間有公証買賣契約及申報稅捐準備
    辦理過戶之情形以觀，雙方確實有賣賣房地之行為，雖蔡耀輝何以要以丙○○名
    義為房地買受人，為何撤銷稅捐申報，被告二人雖稱逾期繳款會有罰款，姑不論
    實情為何，然均無礙於其彭靜淑與被告間雙方確實存在買賣關係，是其後彭女因
    癌症病發，於八十三年八月十二十日病逝，導致無法辦妥房地移轉登記，該房地
    仍登記彭女名義，而其繼承順位為其兄弟姊妹，亦即由本件告訴人繼承，然因被
    告二人確實與彭女有賣賣契約存在，惟於辦理過戶期間因故無法辦妥移轉手續，
    惟被告二人支配彭女之不動產，尚難認全然無法律上之原因。於主觀上難認被告
    二人有意圖為自己或第三人不法利益之竊佔意圖或竊佔之主觀犯意存在，實難純
    然以系爭房地所有權仍歸屬彭女，現由告訴人繼承即可遽認被告自始即有竊佔犯
    意及行為。又被告既係本於買受人之地位佔有該屋，亦非受他人委託為他人處理
    事務可比，亦無背信可言。公訴人認被告係為彭女裝修房屋而取得該房屋鑰匙進
    而竊佔云云尚乏證據足資證明。是本件應屬民事糾葛，究竟告訴人是否應繼受彭
    靜淑之債務而負有移轉登記該房地給被告之義務？或係被告尚有無積欠彭靜淑價
    金？是否尚有給付義務而由告訴人取得系爭債權？買賣契約是否存在或應否解除
    等相關法律關係應定位清楚，而告訴人除提起民事訴訟以確認兩造之關係外，別
    無它途。是告訴人應尋民事途徑以資解決，此外復查無其他積極證據，足資認定
    被告有何公訴意旨所指之犯行，依上說明，應認不能證明被告犯罪，而為無罪之
    諭知。又被告蔡耀輝經合法傳喚，無正當理由未於最後言辭辯論期日到庭，本院
    認應諭知無罪之案件，爰不待其陳述逕行判決。據上論斷，應依刑事訴訟法第三
    百零一條第一項、第三百零六條判決如主文。
中    華     民     國      八十九      年      六      月    二十七    日
                                    臺灣高雄地方法院刑事第三庭
                                        法  官  簡  志  瑩
右正本證明與原本無異。
如不服本判決，應於判決送達後十日內，向本院提出上訴狀。
                                        書記官  林  宜  正
中    華    民    國      八十九      年      六      月      三十     日


司法院資訊處製作；財團法人民間司法改革基金會備份。
